【裁判字號】    89,判,2971
【裁判日期】    891026
【裁判案由】    農保
【裁判全文】
最  高  行  政  法  院  判  決                  八十九年度判字第二九七一號
    原      告  乙○○
    訴訟代理人  甲○○
    被      告  勞工保險局
    代  表  人  郭芳煜
右當事人間因農保給付事件，原告不服行政院中華民國八十八年八月三日台八十八訴
字第二九八四八號再訴願決定，提起行政訴訟，本院判決如左：
    主  文
原告之訴駁回。
訴訟費用由原告負擔。
    事  實
緣屏東縣萬丹鄉農會於八十二年十一月十日為原告申報參加農民健康保險，嗣原告因
右眼角膜白斑，於八十七年三月十八日檢具農民健康保險現金給付申請書及省立屏東
醫院出具之農民健康保險殘廢診斷書，向被告申請殘廢給付。被告以八十七年五月十
五日八七保受字第六○一三○三二號函核定不予給付。原告向農民健康保險監理委員
會（以下簡稱監理會）申請審議，經該會以農監審字第二四五二號審定書駁回其申
請審議。原告不服，提起訴願、再訴願，均遭決定駁回，乃提起行政訴訟。茲摘兩
造訴辯意旨於次：
原告起訴意旨略謂：原告乙○○為自耕農實際從事農生產之工作，依農民健康保險條
例（下稱農保條例）第六條規定：農民除已參加軍人保險、公務人員保險、公務人員
眷屬疾病保險、勞工保險及私立學校教職員保險者外，「應一律」參加本保險為被保
險人。足徵，農民參加農保為強制保險，殊無選擇，僅在於同時具備第六條規定之保
險資格並參加各該資格之法定保險時，為免除農民因重覆保險致增加保險費負擔起見
，方得暫免參加農民保險，惟一旦退除各該資格之法定保險後，依法仍應一律參加農
民健康保險。查農民健康保險既係強制保險，即不得以被保險人係帶病投保，而拒絕
保險給付，否則即與強取保費無異，即或僅同意為醫療給付，拒絕殘廢給府，亦與保
險精神不符，故就強制保險而言應與商業保險係最大善意契約之精神有間，非可提供
併論。二、被保險人或其受益人，於保險效力開始後，停止前，發生保險事故者，得
依本條例規定請領保險給付；農保條例第十六條定有明文。就殘廢給付而言，其所謂
之「保險事故」，係指「診斷為永久殘廢之日」，至於殘廢之原因並非保險事故，而
係保險事故發生之原因。農保條例就不予保險給付之事由，已於第二十條為例舉之規
定，而所謂被保險人於加保前已罹患之傷病，並因而殘廢者，不予核發給付，並不在
該條規定範圍，同條例第三十六條就殘廢保險之給付，就殘廢發生之原因，又無不予
核發之限制，被告及一再訴願決定機關就原告殘廢原因所為本件殘廢給付請求之限制
缺乏依據，其未明瞭農保條例之立法意旨及引用不當函示所為處分及決定，無法令人
信服，敬請一併予以撤銷，用保合法權益等語。
被告答辯意旨略謂：一、本案原告即被保險人因右眼角膜白斑申請殘廢給付，惟據長
庚紀念醫院高雄分院八十七年五月四日八七長庚高字第○七二七號函出具之診療資料
表顯示，原告於七十八年十一月二十八日因雙眼視力疾病至該院初診，八十一年十一
月十八日起右眼即僅餘光覺，其係於八十二年十一月十日始加保，據此。其殘廢係屬
加保前發生之事故，依上開規定，所請殘廢給付應不予給付。至其訴稱「農民健康保
險係強制保險，不得以被保險人係帶病投保，而拒絕給付。另農保條例第十六條所指
『保險事故』，係指『診斷為永久殘廢之日』，至於殘廢之因並非保險事故，而係保
險事故發生之原因。農保條例就不予保險給付之事由，已於第二十條為列舉之規定，
而所謂被保險人於加保前已罹患之傷病，並因而殘廢者，不予核發給付，不在該條規
定範圍，又第三十六條未就殘廢發生之原因，不予核發之限制」乙節，查請領農民健
康保險給付，除需先具備積極條件外，尚需不具備消極條件方可請領，如積極條件不
具備更遑論消極條件。是有關各種給付之個別成立要件及農保條例第十六條有關保險
事故必須發生於保險有效期間暨同條例第二十三條規定之保險給付二年請領時效等均
為上述所稱之積極條件，至於農保條例第二十條所列舉之情形則係屬消極條件。經查
原告之右眼殘廢係在加保前八十一年十一月十六日已發生之事故與農保條例第十六條
規定保險事故之發生應在保險效力開始後、終止前始得請領給付之規定不合，縱無同
條例第二十條規定所列舉之情形者，仍應不予給付。原告之殘廢係屬加保前事故不合
乎同條例第十六條之積極條件規定，應不予給付，更遑論其有無具備同條例第二十條
之消極條件。所訴實無足採。請駁回原告之訴。
    理  由
按「被保險人或其受益人，於保險效力開始後、停止前，發生保險事故者，得依本條
例規定請領保險給付。」為農民健康保險條例第十六條所規定。又「依農民健康保險
條例第十六條規定，被保險人或其受益人，於保險效力開始後、停止前，發生保險事
故者，得依本條例規定，請領保險給付。是被保險人於加保前已罹患之傷病，並因而
致殘廢或死亡者，均屬加保前事故之延續，依上開規定，應不予核發給付。」復經內
政部七十八年十一月二十九日台七八內社字第七五九○八三號函釋有案。本件原告係
於八十二年十一月十日加保，八十七年三月十六日因右眼角膜白斑經省立屏東醫院診
斷成殘，申請殘廢給付。惟據原處分卷附長庚醫院高雄分院八十七年五月四日長庚
院高字第○七二七號函附診療資料摘錄表記載原告於七十八年十一月二十八日因雙眼
視力疾病至長庚醫院高雄分院初診，復於八十一年八月二十八日因右眼角膜潰瘍至同
院門診，八十一年十一月十八日起右眼僅餘光覺，但當時仍有角膜潰瘍在治療中；長
庚醫院高雄分院八十七年四月八日出具之診斷證明書（乙種）並記載原告自八十一年
八月二十八日因角膜疾病住院治療至九月十九日出院，後因併發青光眼，於八十一年
十月一日至五日住院手術，又因角膜白斑及葡萄腫於八十二年二月二日至三日住院治
療，並於門診追蹤至八十三年一月七日，當時視力右眼僅餘光覺。可知原告於八十二
年十一月十日加保前，右眼已無視力成殘，其保險事故之發生，無論原因及成殘之結
果均在保險效力開始之前，顯與首揭法條有關保險事故必須發生於保險有效期間之要
件不符，自難請領殘廢給付。至於農民健康保險條例第二十條規定之不予給付項目，
係指合於同條例第十六條規定之保險事故，如有該條所列事項者，仍應不予給付。茲
原告右眼成殘既係發生於加保前，已不合同條例第十六條之規定，即應不予給付，此
與有無同條例第二十條所列舉之情形，並無關連。原處分否准原告本件殘廢給付之申
請，並無違誤，監理會駁回原告之申請審議，一再訴願決定，遞予維持被告所為不予
給付之核定，俱無不合，原告起訴論旨，仍執前詞聲明將之一併撤銷，難謂有理由，
應予駁回。
據上論結，本件原告之訴為無理由，爰依行政訴訟法施行法第二條、行政訴訟法第九
十八條第三項前段，判決如主文。
中    華    民    國     八十九      年      十      月     二十六      日
                    最 高 行 政 法 院  第 三 庭
                                審 判 長 法  官      曾  隆  興
                                         法  官      吳  明  鴻
                                         法  官      徐  樹  海
                                         法  官      鄭  淑  貞
                                         法  官      林  家  惠
右  正  本  證  明  與  原  本  無  異
                                         法院書記官  陳  盛  信
中    華    民    國     八十九      年      十      月     二十六      日


司法院資訊處製作；財團法人民間司法改革基金會備份。
